ACORDAO-COMPLETO-2381437

ACÓRDÃO 13084/2019 ATA 44/2019 - SEGUNDA CÂMARA

VISTOS, relatados e discutidos estes autos de tomada de contas especial instaurada pelo então Ministério do Desenvolvimento Social e Agrário (MDS) em desfavor de Antônio Carlos Guerra Barreto, como ex-prefeito de Lagoa do Carro - PE (gestão: 2005-2008) , diante da não comprovação da boa e regular aplicação dos recursos federais repassados à referida municipalidade, durante o exercício de 2008, sob a modalidade fundo a fundo no âmbito da Proteção Social Básica (PSB) e da Proteção Social Especial (PSE) ;
	ACORDAM os Ministros do Tribunal de Contas da União, reunidos em Sessão da 2ª Câmara, ante as razões expostas pelo Relator, em:
	9.1.  rejeitar as alegações de defesa apresentadas por Antônio Carlos Guerra Barreto;
9.2. julgar irregulares as contas de Antônio Carlos Guerra Barreto, nos termos dos arts. 1º, I, 16, III, "b" e "c", 19, caput e 23, III, da Lei nº 8.443, de 1992, para condená-lo ao pagamento do débito apurado nestes autos, atualizado monetariamente e acrescido dos juros de mora calculados desde as datas especificadas até a efetiva quitação, fixando-lhe o prazo de 15 (quinze) dias, contados da ciência desta deliberação, para comprovar, perante o Tribunal, nos termos do art. 214, III, "a", do RITCU, o recolhimento da referida dívida em favor do Fundo Nacional de Assistência Social (FNAS) sob as seguintes condições:
	Valor Original (R$) :
	Data da Ocorrência:

	1.696,00
	4/1/2008

	1.696,00
	4/1/2008

	696,00
	4/1/2008

	748,00
	30/1/2008

	2.000,00
	19/2/2008

	2.000,00
	25/2/2008

	2.184,00
	29/2/2008

	4.000,00
	18/3/2008

	2.184,00
	31/3/2008

	2.500,00
	23/4/2008

	2.500,00
	23/4/2008

	621,00
	15/5/2008

	621,00
	15/5/2008

	1.000,00
	27/5/2008

	700,00
	2/6/2008

	2.184,00
	2/6/2008

	4.500,00
	13/6/2008

	4.500,00
	7/7/2008

	2.500,00
	29/7/2008

	2.000,00
	30/7/2008

	4.500,00
	14/8/2008

	1.824,17
	24/9/2008

	2.500,00
	23/10/2008

	2.000,00
	23/10/2008

	2.748,00
	31/10/2008

	2.500,00
	18/11/2008

	2.000,00
	2/12/2008

	2.300,00
	24/12/2008

	2.200,00
	29/12/2008

	9.860,00
	21/2/2008

	9.860,00
	20/3/2008

	9.760,00
	18/4/2008

	9.580,00
	15/5/2008

	9.320,00
	11/6/2008

	10.160,00
	1º/7/2008

	9.940,00
	15/8/2008

	9.800,00
	10/9/2008

	9.780,00
	13/10/2008

	9.660,00
	12/11/2008

	2.780,00
	13/5/2008

	7.100,00
	25/2/2008

	12.000,00
	22/12/2008

9.3. aplicar em desfavor de Antônio Carlos Guerra Barreto a multa prevista no art. 57 da Lei nº 8.443, de 1992, sob o valor de R$ 60.000,00 (sessenta mil reais) , fixando-lhe o prazo de 15 (quinze) dias, contados da notificação, para que comprove, perante o Tribunal (art. 214, III, "a", do RITCU) , o recolhimento da referida dívida ao Tesouro Nacional, atualizada monetariamente na forma da legislação em vigor;
	9.4. autorizar, caso requerido, nos termos do art. 26 da Lei nº 8.443, de 1992, e do art. 217 do RITCU, o parcelamento das dívidas fixadas por este Acórdão em até 36 (trinta e seis) parcelas mensais e sucessivas, com a atualização monetária e os correspondentes acréscimos legais, esclarecendo ao responsável que a falta de pagamento de qualquer parcela importará no vencimento antecipado do saldo devedor, sem prejuízo das demais medidas legais; 
9.5. autorizar, desde logo, a cobrança judicial das dívidas fixadas por este Acórdão, nos termos do art. 28, inciso II, da Lei nº 8.443, de 1992, diante do não atendimento à notificação; e
	9.6. determinar que a unidade técnica envie a cópia deste Acórdão, com o Relatório e a Proposta de Deliberação, à Procuradoria da República no Estado de Pernambuco, nos termos do art. 16, § 3º, da Lei nº 8.443, de 1992, e do art. 209, § 7º, do RITCU, para o ajuizamento das ações civis e penais cabíveis.

Tomada de Contas Especial instaurada pelo então Ministério do Desenvolvimento Social e Agrário (MDS) em desfavor de Antônio Carlos Guerra Barreto, como ex-prefeito de Lagoa do Carro  PE (gestão: 2005-2008), diante da não comprovação da boa e regular aplicação dos recursos federais repassados à referida municipalidade, no exercício de 2008, sob a modalidade fundo a fundo no âmbito da Proteção Social Básica (PSB) e da Proteção Social Especial (PSE).

Segunda Câmara

Município de Lagoa do Carro - PE.

3. Responsável: Antônio Carlos Guerra Barreto (CPF XXX.071.214-XX).

Ana Arraes (Presidente).

13.1. Ministros presentes: Ana Arraes (Presidente), Augusto Nardes, Aroldo Cedraz e Raimundo Carreiro.
13.2. Ministra que alegou impedimento na Sessão: Ana Arraes (Presidente).
13.3. Ministro-Substituto presente: André Luís de Carvalho (Relator).

ANTÔNIO CARLOS GUERRA BARRETO

ANDRÉ DE CARVALHO

Trata-se de tomada de contas especial instaurada pelo então Ministério do Desenvolvimento Social e Agrário (MDS) em desfavor de Antônio Carlos Guerra Barreto, como ex-prefeito de Lagoa do Carro - PE (gestão: 2005-2008) , diante da não comprovação da boa e regular aplicação dos recursos federais repassados à referida municipalidade, durante o exercício de 2008, sob a modalidade fundo a fundo no âmbito da Proteção Social Básica (PSB) e da Proteção Social Especial (PSE) . 
2.	Após a análise final do feito, a auditora federal da Secex-TCE lançou o seu parecer conclusivo à Peça 20 (fls. 1/10) , com a anuência dos dirigentes da unidade técnica (Peças 21 e 22) nos seguintes termos:
	"Cuidam os autos de tomada de contas especial instaurada pelo então Ministério do Desenvolvimento Social e Agrário (MDS) , em desfavor do Sr. Antônio Carlos Guerra Barreto (CPF XXX.071.214-XX) , prefeito municipal de Lagoa do Carro/PE no quadriênio 2005-2008, em razão da não comprovação da boa e regular utilização dos recursos repassados ao município, no exercício de 2008, na modalidade fundo a fundo, para aplicação nos serviços de Proteção Social Básica (PSB) e Proteção Social Especial (PSE) . 
	HISTÓRICO 
	2. O processo encontra-se devidamente historiado nos itens 2-10 da instrução à peça 5. 
	3. Na instrução inicial (Peça 5) , analisando-se os documentos nos autos, concluiu-se pela necessidade de realização de citação do responsável, nos seguintes moldes: 
	Ocorrência: não comprovação da boa e regular aplicação dos recursos federais transferidos ao município de Lagoa do Carro, para aplicação nos Serviços de Proteção Social Especial (PSE) , incluindo: serviços socioeducativos do PETI, PETI - Jornada Urbana e Rural, piso variável de média complexidade - PETI, e nos Serviços de Proteção Social Básica (PSB) , incluindo o piso básico fixo, no exercício de 2008; 
	Valor (R$)                    Data 
                    314.035,46              17/1/2019 (peça 9) 
	Responsável: Antônio Carlos Guerra Barreto (CPF XXX.071.214-XX) , ex-Prefeito do município de Lagoa do Carro/PE (gestão 1/1/2005 a 31/12/2008) ; 
	Condutas: não disponibilizar documentos comprobatórios das despesas realizadas na execução dos programas federais, impossibilitando a avaliação da regularidade da aplicação dos recursos transferidos pelo FNAS, no exercício de 2008, para os Serviços de Proteção Social Especial (PSE) : serviços socioeducativos do PETI, PETI - Jornada Urbana e Rural, piso variável de média complexidade - PETI e para os Serviços de Proteção Social Básica (PSB) : piso básico fixo; contrariando os seguintes dispositivos constitucionais, legais e regulamentares: art. 70, parágrafo único, da Constituição Federal de 1988; art. 93 do Decreto-lei 200, de 25 de fevereiro de 1967; e art. 10 da Portaria MDS 96, de 26 de março de 2009. 
	4. Em cumprimento ao pronunciamento da unidade (Peça 7) foi efetuada a citação do responsável, nos moldes adiante: (...) 
	EXAME TÉCNICO 
	5. O referido responsável apresentou alegações de defesa (peça 17) , apresentando os seguintes argumentos: Do dever de prestar contas 
	6. Alega que compete ao prefeito sucessor, no caso à Sra. Judite Maria Botafogo de Santana Silva, o dever de apresentar a devida prestação de contas, com exceção nos casos de impossibilidade de fazê-lo. 
	7. Prossegue afirmando que sua sucessora é recorrente na prática de prestar contas de forma parcial e não atender as solicitações e demandas inerentes aos convênios feitas pelos órgãos de controle. Cita, como exemplo, as contas referentes ao PSB e PSE 2009, que foram julgadas irregulares (v. TC Processo 031.345/2015-8) . 
	8. Outro exemplo, segundo o defendente, ilustrativo da desídia da sucessora no que tange concerne a prestação e contas, é o Convênio 381/2005, também objeto do Relatório de Fiscalização 1581 da CGU, e julgada irregular pelo Fundo Nacional de Saúde, ensejando representação criminal por parte do Ministério Público Federal da 5ª Região em desfavor do interessado (v. Peça 17, p. 6-10) . 
	9. Finaliza o argumentando que o prazo para apresentação da prestação de contas dos recursos transferidos se encerrou na gestão de sua sucessora, a qual não atendeu as inúmeras solicitações dos órgãos de controle para sanear as pendências identificadas, ensejando o julgamento das contas pela irregularidade, prejudicando, dessa forma, o interessado. 
	Análise 
	10. Assiste razão ao defendente ao afirmar que compete ao sucessor a apresentação da prestação de contas dos recursos repassados. Entretanto, o mesmo não se exime da responsabilidade de comprovar a boa e regular utilização dos recursos repassados, visto que o dever específico de apresentar a prestação de contas não se confunde com o dever geral de comprovar a boa e regular aplicação de recursos públicos incidente sobre o gestor, conforme estabelecido no art. 70, parágrafo único, da Constituição Federal. 
	11. A Portaria MDS 459, de 9/9/2005, que dispõe sobre a forma de repasse dos recursos do cofinanciamento federado das ações continuadas da assistência social e sua prestação de contas, por meio do SUAS Web, no âmbito do Sistema Único de Assistência Social (SUAS) prevê que: 
	'Art. 11. As informações lançadas no SUAS Web serão de inteira responsabilidade de seus declarantes, que deverão manter os documentos comprobatórios das despesas realizadas na execução do objeto da transferência (notas fiscais, recibos, faturas, dentre outros legalmente aceitos) , arquivados, na sede do município, Distrito Federal ou estado beneficiário, em boa ordem e conservação, identificados e à disposição do MDS e dos órgãos de controle interno e externo, pelo prazo de 5 (cinco) anos ou pelo prazo determinado em legislações específicas.'
 
	12. Assim sendo, considerando a hipótese de que o defendente, durante sua gestão, tenha zelado pela guarda da documentação comprobatória das despesas efetuadas e efetuado adequada transição governamental, fornecendo informações acerca de convênios, contratos administrativos e programas vigentes, supõe-se que os mesmos deveriam estar à disposição na sede da prefeitura, podendo ter sido solicitados pelo ex-gestor para subsidiar suas alegações de defesa, o que não foi feito. 
	13. Quanto ao argumento de que sua sucessora apresentou prestação de contas de forma parcial com relação a convênios e aos programas PSB e PSE, exercício de 2009, o mesmo não ilide a responsabilidade do defendente em comprovar a boa e regular gestão de recursos que foram integralmente utilizados durante a sua gestão. 
	14. Assim sendo, as alegações de defesa apresentados quando a este ponto merecem ser rejeitadas. 
	Dos Relatórios 
	15. Inicia relatando as constatações feitas pela CGU quando da fiscalização realizada, consubstanciadas no Relatório de Fiscalização 1581 (v. peça 17, p. 10-11) , suscintamente elencadas abaixo: 
	a) documentação relativa à execução do programa apresentada apenas parcialmente (extratos, conciliações bancárias, notas de empenho, notas fiscais e demais documentos) ; 
	b) notas fiscais não atestadas e sem indicação da fonte dos recursos utilizados no pagamento; 
	c) notas de empenho sem indicação do banco e da conta em que foram realizados os pagamentos, impossibilitando a identificação precisa das despesas realizadas com recursos do programa; 
	d) ausência de cópias de cheques, recibos e comprovantes de deposito bancário, de forma a comprovar a execução de algumas despesas; 
	e) ausência de apresentação de extratos bancários das contas correntes vinculadas ao programa; 
	f) ausência de apresentação de comprovantes das despesas efetuadas com recursos do Cras, tendo sido disponibilizado apenas o extrato bancário da conta corrente. 
	16. Prossegue relatando a menção que a CGU fez em seu relatório ao fato de a prefeita sucessora ter tentado, sem êxito, medidas junto ao Ministério Público e ao Judiciário para obter a documentação comprobatória das despesas relativas o exercício 2008, o que não seria verdade, pois se assim fosse teria juntado aos autos cópia dos supostos expedientes do MPF, pois se trata recursos transferidos pela União ao município de Lagoa do Carro/PE e que, além disso, a sua sucessora cometeu irregularidades semelhantes e de maior gravidade nos exercícios de 2009 e 2010. 
	17. Chama atenção para o fato de que sua sucessora, ao assumir a prefeitura municipal, prestou queixa na delegacia de polícia do município por suposta prática de furto e vandalismo, conforme matéria jornalística acostada (peça 17, p. 33-34) . Os resultados das investigações e perícias realizadas não apontaram nenhum responsável, bem como não foi identificado quais documentos, aparelhos e equipamentos foram furtados ou danificados. Quando instada a apresentar a documentação faltante pelos órgãos de controle, a sucessora não mencionou tal fato, limitando-se a informar que reportou o ocorrido ao Ministério Público Estadual, quando teria que ter informado o Ministério Público Federal, dada a origem federal dos recursos, sem juntar qualquer documento. 
	18. Afirma que, diante tal cenário obscuro, a CGU responsabilizou indevidamente o defendente pela responsabilidade de manter arruivados na prefeitura os documentos comprobatórios das despesas realizadas na execução dos programas federais. 
	Análise 
	19. A matéria jornalística anexa pelo defendente não específica se a prefeita sucessora acusou o defendente de ter extraviado a referida documentação. Apenas relata a acusação de o ex-gestor 'ter entregue a máquina pública completamente falida, furtar equipamentos, aparelhos de ar-condicionado, motores de veículos, entre outras denúncias'. Inclusive menciona que a prefeita sucessora já 'entregou' uma representação contra o defendente por improbidade administrativa, providência reputada adequada para apuração dos atos perpetrados. 
	20. A matéria jornalística tampouco aborda a falta de identificação de responsáveis, apenas mencionando que um inquérito policial estava em curso. 
	21. Além disso, a sucessora, ao ser instada a apresentar a documentação dos programas PSB e PSE referente ao exercício de 2008, apresentou os documentos que tinha a disposição na sede da prefeitura, não sendo responsável pela incompletude da mesma, uma vez que caberia ao defendente providenciar a guarda e disponibilizar ao sucessor toda documentação apta a comprovar a boa e regular utilização dos recursos repassados. Desse modo, a CGU não responsabilizou o defendente de forma indevida, mas sim em virtude ao fato de que a ele cabia fazer prova da boa e regular gestão dos recursos repassados. 
	22. Dessa forma, as alegações de defesa apresentadas quanto a este ponto merecem ser rejeitadas. Da irregularidade na transferência dos recursos 
	23. Alega que as transferências dos recursos não se efetivaram regularmente, ou seja, em datas específicas, mês a mês, que garantisse ao gestor um planejamento quanto a liquidez dos compromissos relacionados aos programas, como pagamento dos funcionários dentro do mês trabalhado, o fornecimento regular de merenda escolar, fardamento, material didático, etc. Os programas não sofreram interrupção, funcionaram plenamente no mês de janeiro de 2008, e não houve transferências de recursos dentro do mês, vindo a ser transferido no mês de fevereiro de 2008, tendo o município arcado com todas as despesas do programa, desde pagamentos de professores a merenda, bem como demais atividades. 
	24. O defendente relata as seguintes situações: 
	a) Serviços Sócio Educativos do Peti: conforme extrato, os recursos referentes ao mês de janeiro de 2008 só foram creditados em 21/2/2008; 
	b) PSC MC Erradicação do Trabalho Infantil - Jornada Urbana 1: conforme extrato, os recursos referentes ao mês de dezembro de 2007 só vieram a ser depositados em 13/5/2008; 
	c) PSE MC Erradicação do Trabalho Infantil - Jornada Rural: conforme extrato, os recursos referentes ao mês de dezembro de 2007 só vieram a ser depositados em 25/2/2008; 
	d) Piso Variável de Média Complexidade: conforme extrato, os recursos inerentes ao mês de novembro de 2008 só foram depositados em dezembro de 2008. 
	25. Prossegue argumentando que o município não teve alternativa a não ser utilizar recursos de outras fontes para saldar as responsabilidades inerentes aos programas, visto que o mesmo não sofre interrupções, tendo continuidade mesmo no período de férias. 
	Análise 
	26. Observando o demonstrativo dos valores repassados pelo MDS (peça 1, p. 30-31) , observase que realmente houve, em algumas ocasiões, situações em que ocorreu atraso no repasse das parcelas. 
	27. O TCU admite, em havendo atraso no repasse por culpa do concedente, e em observância à prevalência do interesse público, a utilização dos recursos transferidos para reposição do pagamento das despesas previamente incorridas pelo convenente para cumprir obrigações contratuais decorrentes da execução do objeto (v. Acórdão 2234/2018-TCU-Primeira Câmara) . 
	29. No entanto, tais atrasos foram pontuais, não justificando a reiterada utilização de recursos de outras fontes para o pagamento das despesas dos referidos programas. Soma-se a isso o fato narrado pela CGU (v. Constatação 8.1.4, peça 1, p. 58) , de que não foram anexadas às notas de empenho as cópias dos cheques, bem como recibos ou comprovantes de depósitos bancários de forma a comprovar a execução das despesas. 
	30. Assim sendo, poder-se-ia, excepcionalmente, acatar-se a realização de despesas com recursos de outras fontes, desde que disponibilizados documentos comprobatórios que permitissem verificar que as despesas foram realmente realizadas. 
	31. Assim sendo, as alegações de defesa apresentadas quanto a este ponto merecem ser rejeitadas. Dos extratos bancários 
	32. Com relação ao extrato da conta corrente 33301-8 da agência 0673-4 (peça 17, p. 31) , do Banco do Brasil, alega que apresentou apenas o extrato do mês de dezembro em virtude do fato de tal contar ter sido aberta apenas em dezembro de 2008. 
	33. Já com relação aos recursos da conta corrente 21.443-4, agência 0673-4, do Banco do Brasil, informa que ocorreu a transferência de R$ 49.751,00 da conta do Peti para a conta do Fundo de Participação do Município (FPM) de Lagoa do Carro (CC 16.320, Ag. 0673-4, do Banco do Brasil) , nos meses de fevereiro, março, junho e outubro de 2008, a título de compensação, em razão de o município ter arcado, no período de janeiro a outubro, com despesas inerentes ao programa. 
	34. Finaliza afirmando que tudo foi feito dentro da mais absoluta legalidade e transparência, e não ocorreu uma nenhuma paralização, mesmo temporária, dos programas. Análise
	35. Com relação ao extrato da conta corrente 33301-8 da agência 0673-4 (peça 17, p. 31) , referente ao Piso Varável de Média Complexidade, não há nenhuma dúvida referente ao extrato, uma vez que o ingresso na referida conta ocorreu em 26/12/2008, estando compatível com o demonstrativo dos valores repassados (peça 1, p. 32) . 
	36. A análise do demonstrativo dos valores repassados pelo MDS (peça 1, p. 30-31) permite verificar que só ocorreu atraso com relação às parcelas a seguir especificadas: (...) 
	37. Injustificável, portanto, a transferência de recursos do Peti para a conta do Fundo de Participação do Município (FPM) , uma vez que não ocorreram atrasos nas transferências de tais recursos, não havendo que se falar em prejuízo ao princípio da previsibilidade, princípio este que poderia permitir, em situações excepcionais e devidamente justificadas, tal transferência para recompor o uso de recursos municipais. Aliado a isso, o defendente não trouxe aos autos elementos comprobatórios das despesas realizadas com os recursos municipais, de modo que as alegações de defesa apresentadas não merecem ser acolhidas. 
	Das notas fiscais 
	38. Alega que as notas fiscais não estavam devidamente atestadas devido ao fato de o ateste ter sido feito no corpo das notas de empenho. Cita como exemplos a NE 931/001, valor R$ 4.490,00, fonte de recursos ICMS (peça 17, p. 21) e a NE 117/2008, valor R$ 9.660,00, fonte de recurso PETI Jornada (peça 17, p. 18) . 
	39. Alega, ainda, que os arts. 62 e 63, § 2º, III, da Lei 4.320/64 e 73 e 74 da Lei 8.666/93 não obrigam que o atesto se dê no corpo da nota fiscal. 
	Análise 
	40. Embora os normativos acima citados não estabeleçam especificamente que a atestação se dê no corpo da nota fiscal, o fato de que na fase da liquidação deva ser observado se o credor tem direito líquido e certo requer a análise dos documentos comprobatórios do respectivo crédito. 
	41. O art. 63 da Lei 4.320/64 estabelece, verbis: 
	'Art. 63. A liquidação da despesa consiste na verificação do direito adquirido pelo credor tendo por base os títulos e documentos comprobatórios do respectivo crédito.' 
	42. Assim sendo, o correto seria, após verificar a legalidade do documento comprobatório da despesa, efetuar a atestação na nota fiscal, assinando-a, datando-a e mencionando o número da nota de empenho correspondente. 
	43. Além disso, analisando-se os documentos apresentados como prova pelo defendente, observou-se que a nota de empenho 931/0001 foi emitida em 23/10/2008 (peça 17, p. 21) , e a correspondente nota fiscal emitida em 3/8/2008 (peça 17, p. 22) , o que caracteriza o rompimento do nexo causal entre os recursos repassados e as despesas realizadas. 
	44. Entende-se, portanto, que as alegações de defesa apresentadas quanto a este ponto não merecem ser acolhidas. 
	Da ausência de anexação dos documentos financeiros 
	45. Alega que não se exige que o empenho contenha dados bancários, muito embora tais informações facilitem o trabalho dos órgãos de controle. Não é obrigatório, também, que sejam anexados cópias de cheques, recibos ou comprovantes, visto que não há obrigação legal em assim proceder. 
	46. Prossegue afirmando que cabe aos órgãos de fiscalização e controle, nesses casos, comparar as informações contábeis e as financeiras para verificar a compatibilidade das informações. 
	Análise 
	47. Embora não se exija que o empenho contenha tais dados, até mesmo porque se trata do primeiro estágio do processo de pagamento, por meio do qual a administração pública reserva uma dotação orçamentária para determinado fim, a CGU pode requerer cópias dos documentos que reputar necessários para que se verifique a boa e regular utilização dos recursos repassados. 
	48. O cotejamento das informações contábeis e financeiras só é possível caso haja a disponibilização dos documentos mencionados, o que não foi possível nesta situação, ante a ausência de documentos. 
	49. Assim sendo, as alegações de defesa apresentadas quanto a este ponto não merecem ser acolhidas. 
	Da origem dos recursos 
	50. Quanto ao fato de a CGU ter levantado dúvidas acerca da origem dos recursos dos pagamentos dos programas, inclusive para o pagamento dos professores do Peti, informa que foram utilizados recursos da prefeitura e não recursos orçamentários do Peti, e que não há nenhum impedimento legal para tal prática, desde que o município realize a compensação financeira necessária, como no caso concreto, em que resta provado que o município arcou com despesas inerentes aos programas com recursos do tesouro municipal. 
	Análise 
	51. Quanto a este ponto, conforme já visto nos itens 36 e 37 desta instrução, é injustificável a transferência de recursos do Peti para a conta do Fundo de Participação do Município (FPM) , uma vez que não ocorreram atrasos nas transferências de tais recursos. Aliado a isso, o defendente não trouxe aos autos elementos comprobatórios das despesas realizadas com os recursos municipais, de modo que as alegações de defesa apresentadas não merecem ser acolhidas. Da aplicação dos recursos do CRAS 
	52. Alega que a prefeita sucessora encaminhou à CGU apenas o extrato bancário da referida conta, desacompanhado de quaisquer outros documentos, e que não se negou a encaminhar a documentação necessária aos devidos esclarecimentos, não medindo esforços para provar que os documentos se encontram arquivados na prefeitura, tanto que localizou e juntou cópia dos empenhos 98/2008 e 200/2008, referentes às folhas de pessoal dos meses de janeiro e fevereiro, bem como o sub empenho 110/002, referente à locação de veículo para atividades externas do Cras. 
	53. Prossegue alegando que não fez a juntada dos demais empenhos pela dificuldade imposta para tal, e que, após quase 10 anos da data dos fatos, os arquivos da prefeitura estão em precárias condições. 
	54. Argumenta que resta comprovada a existência de documentos que atestem as despesas realizadas com recursos do CRAS, pois decorridos quase 10 anos, os mesmos foram parcialmente localizados, levando a crer que todos se encontram na Prefeitura Municipal. 
	55. Alega que as transferências da conta do CRAS se deram para outra conta de titularidade do município, não ocorrendo, portanto, desvio em favor de terceiros, e se referem a compensação de pagamentos realizados pelo município com recursos do tesouro municipal. Análise
	56. Inicialmente, cumpre ressaltar que compete ao gestor dos recursos comprovar a boa e regular gestão dos recursos repassados, devendo disponibilizar ao seu sucessor todos os documentos necessários para que este apresente as prestações de contas. 
	57. O gestor, ao saber que um adversário político assumiria a gestão municipal, deveria ter se cercado de maiores cuidados, guardando para si cópias pessoais ou outra medida que entendesse cabível. 
	58. Quanto às transferências de recursos do CRAS para a conta do município, conforme já visto no item 36 desta instrução, ocorreu atraso no repasse de apenas 1 parcela do Piso Básico Fixo, qual seja, 11/2007, cuja ordem bancária data de 15/2/2008. Assim sendo, injustificável a transferência dos recursos do Cras para outra conta, uma vez que descaracteriza o nexo casual entre os recursos repassados e as despesas realizadas. 
	Do pedido 
	59. O defendente requer o recebimento das alegações de defesa e, no mérito, que suas contas sejam julgadas regulares ou, caso o Tribunal não entenda nesse sentido, regulares com ressalva.
	60. Conforme a análise empreendida, as alegações de defesa apresentadas não ilidem as irregularidades verificadas, razão pelas quais as mesmas devem ser rejeitadas e as contas do defendente julgadas irregulares. 
	CONCLUSÃO 
	61. Em face da análise promovida no itens 6-60 da seção 'Exame Técnico', propõe-se rejeitar as alegações de defesa apresentadas pelo Sr. Antônio Carlos Guerra Barreto, uma vez que não foram suficientes para sanear as irregularidades a ele atribuídas. 
	62. Os argumentos de defesa tampouco lograram afastar o débito imputado ao responsável. Ademais, inexistem nos autos elementos que demonstrem sua boa-fé ou a ocorrência de outros excludentes de culpabilidade. Desse modo, suas contas devem, desde logo, ser julgadas irregulares, nos termos do art. 202, § 6º, do Regimento Interno/TCU, procedendo-se à sua condenação em débito e à aplicação da multa prevista no art. 57 da Lei 8.443/1992. 
	Prescrição da Pretensão Punitiva 
	63. Vale ressaltar que a pretensão punitiva do TCU, conforme Acórdão 1441/2016-TCU-Plenário, Relator Benjamin Zymler, que uniformizou a jurisprudência acerca dessa questão, subordina-se ao prazo geral de prescrição indicado no art. 205 do Código Civil, que é de dez anos, contado da data de ocorrência da irregularidade sancionada, nos termos do art. 189 do Código Civil, sendo este prazo interrompido pelo ato que ordenar a citação, a audiência ou a oitiva do responsável. 
	64. No caso em exame, não ocorreu a prescrição, uma vez que a liberação dos recursos se deu entre 4/1/2008 e 29/12/2008 e o ato de ordenação da citação ocorreu em 23/5/2017. 
	PROPOSTA DE ENCAMINHAMENTO 
	65. Diante do exposto, submetemos os autos à consideração superior, propondo: 
	a) com fundamento nos arts. 1º, inciso I, 16, inciso III, alínea 'c', da Lei 8.443/1992 c/c os arts. 19 e 23, inciso III, da mesma Lei, e com arts. 1º, inciso I, 209, inciso III, 210 e 214, inciso III, do Regimento Interno, que sejam julgadas irregulares as contas do Sr. Antônio Carlos Guerra Barreto (CPF XXX.071.214-XX) , prefeito municipal de Lagoa do Carro/PE no quadriênio 2005-2008, e condenálo ao pagamento da quantia a seguir especificadas, com a fixação do prazo de quinze dias, a contar da notificação, para comprovar, perante o Tribunal (art. 214, inciso III, alínea 'a', do Regimento Interno) , o recolhimento da dívida aos cofres do Tesouro Nacional, atualizada monetariamente e acrescida dos juros de mora, calculados a partir das datas discriminadas, até a data do recolhimento, na forma prevista na legislação em vigor, abatendo-se, na oportunidade, os valores já ressarcidos.
	Valor Original (R$) 
	Data da Ocorrência

	1.696,00
	4/1/2008

	1.696,00
	4/1/2008

	696,00
	4/1/2008

	748,00
	30/1/2008

	2.000,00
	19/2/2008

	2.000,00
	25/2/2008

	2.184,00
	29/2/2008

	4.000,00
	18/3/2008

	2.184,00
	31/3/2008

	2.500,00
	23/4/2008

	2.500,00
	23/4/2008

	621,00
	15/5/2008

	621,00
	15/5/2008

	1.000,00
	27/4/2008

	700,00
	2/6/2008

	2.184,00
	2/6/2008

	4.500,00
	13/6/2008

	4.500,00
	7/7/2008

	2.500,00
	29/7/2008

	2.000,00
	30/7/2008

	4.500,00
	14/8/2008

	1.824,17
	24/9/2008

	2.500,00
	23/10/2008

	2.000,00
	23/10/2008

	2.748,00
	31/10/2008

	2.500,00
	18/11/2008

	2.000,00
	2/12/2008

	2.300,00
	24/12/2008

	2.200,00
	29/12/2008

	9.860,00
	21/2/2008

	9.860,00
	20/3/2008

	9.760,00
	18/4/2008

	9.580,00
	15/5/2008

	9.320,00
	11/6/2008

	10.160,00
	1º/7/2008

	9.940,00
	15/8/2008

	9.800,00
	10/9/2008

	9.780,00
	13/10/2008

	9.660,00
	12/11/2008

	2.780,00
	13/5/2008

	7.100,00
	25/2/2008

	12.000,00
	22/12/2008

	b) aplicar ao Sr. Antônio Carlos Guerra Barreto (CPF XXX.071.214-XX) a multa prevista no art. 57 da Lei 8.443/1992 c/c o art. 267 do Regimento Interno, com a fixação do prazo de quinze dias, a contar da notificação, para comprovar, perante o Tribunal (art. 214, inciso III, alínea 'a', do Regimento Interno) , o recolhimento da dívida aos cofres do Tesouro Nacional, atualizada monetariamente desde a data do acórdão até a do efetivo recolhimento, se for paga após o vencimento, na forma da legislação em vigor; 
	c) autorizar, desde logo, nos termos do art. 28, inciso II, da Lei 8.443/1992, a cobrança judicial das dívidas caso não atendidas as notificações. 
	d) autorizar também, desde logo, se requerido, com fundamento no art. 28, inciso I, da Lei 8.443, de 1992 c/c o art. 217, §§ 1º e 2º do Regimento Interno, o parcelamento da dívida em até 36 parcelas, incidindo sobre cada parcela, corrigida monetariamente, os correspondentes acréscimos legais fixando- lhe o prazo de quinze dias, a contar do recebimento da notificação, para comprovar perante o Tribunal o recolhimento da primeira parcela, e de trinta dias, a contar da parcela anterior, para comprovar os recolhimentos das demais parcelas, devendo incidir sobre cada valor mensal, atualizado monetariamente, os juros de mora devidos, no caso do débito, na forma prevista na legislação em vigor, alertando os responsáveis de que a falta de comprovação do recolhimento de qualquer parcela importará o vencimento antecipado do saldo devedor, nos termos do § 2º do art. 217 do Regimento Interno deste Tribunal; 
	e) enviar cópia do Acórdão a ser prolatado, bem como do Relatório e do Voto que o fundamentarem ao Procuradoria da República no Estado de Pernambuco, nos termos do § 3º do art. 16 da Lei 8.443/1992 c/c o § 7º do art. 209 do Regimento Interno do TCU, para adoção das medidas cabíveis; 
	f) enviar cópia do Acórdão que vier a ser proferido à Secretaria Especial do Desenvolvimento Social/Ministério da Cidadania e ao responsável, para ciência, informando que a presente deliberação, acompanhada do Relatório e do Voto que a fundamenta, está disponível para a consulta no endereço www.tcu.gov.br/acordaos, além de esclarecer que, caso requerido, o TCU poderá fornecer sem custos as correspondentes cópias, de forma impressa."
3.	Enfim, por intermédio do Exmo. Sr. Procurador Sérgio Ricardo Costa Caribé, o MPTCU anuiu à aludida proposta da unidade técnica, tendo consignado o seu parecer à Peça 23 (fls. 1/2) nos seguintes termos:
	"Trata-se de tomada de contas especial (TCE) instaurada pelo Ministério do Desenvolvimento Social e Combate à Fome em desfavor do Sr. Antônio Carlos Guerra Barreto, ex-prefeito do Município de Lagoa do Carro/PE, em razão da falta de comprovação da boa e regular aplicação de recursos transferidos àquele município no exercício de 2008, na modalidade fundo a fundo, concernentes aos programas Proteção Social Básica (PSB) e Proteção Social Especial (PSE) , vinculados ao Fundo Nacional de Assistência Social (FNAS) (peça 2, p. 4-20) . 
	2. No âmbito deste Tribunal, a Secretaria de Controle Externo de Tomada de Contas Especial (Secex-TCE) promoveu a citação do ex-prefeito em face de débito no valor histórico de R$ 183.002,17, decorrente da 'não comprovação da boa e regular aplicação dos recursos federais transferidos ao município (...) para aplicação nos Serviços de Proteção Social Especial (PSE) , incluindo: serviços socioeducativos do PETI, PETI - Jornada Urbana e Rural, piso variável de média complexidade - PETI, e nos Serviços de Proteção Social Básica (PSB) , incluindo o piso básico fixo, no exercício de 2008' (peças 12, p. 1 e 4-5, e 13, p. 2 e 5-6) . 3. Após analisar e refutar as alegações de defesa oferecidas pelo responsável (peça 17) , a unidade técnica propôs, entre outras medidas, julgar irregulares as contas do Sr. Antônio Carlos Guerra Barreto, com base no art. 16, inciso III, alínea 'c', da Lei 8.443/1992, condenando-o pelo referido débito e aplicando-lhe a multa do art. 57 da mesma lei (peças 20, 8-10, 21 e 22) . 
	4. Anuo às razões que nortearam a proposta da unidade técnica, incorporando-as a este parecer tendo em vista que o responsável não logrou êxito em afastar o débito que lhe foi imputado. Conquanto o ofício citatório tenha lhe atribuído expressamente a conduta de 'não disponibilizar documentos comprobatórios das despesas realizadas na execução dos programas federais' (peças 12, p. 1, e 13, p. 1) , a documentação por ele apresentada em suas alegações de defesa não foi suficiente para comprovar a boa e regular aplicação dos recursos que lhe foram confiados no montante de R$ 183.002,17 (peça 17, p. 18-32) . 
	5. Segundo o responsável, 'no tocante à irregularidade descrita, a qual afirma que não foram anexadas às Notas de Empenho, cópias de cheques, recibos ou comprovantes de depósitos bancários', 'não há obrigação legal para assim proceder' e 'cabe aos órgãos de fiscalização e controle, neste caso, comparar as informações contábeis com as informações financeiras para verificar a compatibilidade das informações' (peça 17, p. 15) . Ocorre que, como bem refutou a Secex-TCE, 'o cotejamento das informações contábeis e financeiras só é possível caso haja a disponibilização dos documentos mencionados, o que não foi possível nesta situação, ante a ausência de documentos' (peça 20, p. 6) . 
	6. Aliado a isso, conquanto parte dos recursos, originalmente creditados na conta bancária vinculada ao respectivo programa, tenha sido transferida para a conta do Fundo de Participação do Município (FPM) , 'o defendente não trouxe aos autos elementos comprobatórios das despesas realizadas com os recursos municipais', conforme destacado pela Secex-TCE (peça 20, p. 5 e 7) . Tal omissão impossibilita que se estabeleça o indispensável nexo entre os recursos em questão e as despesas supostamente realizadas pela prefeitura para alcance dos objetivos dos referidos programas. 
	7. Ante o exposto, este membro do Ministério Público de Contas junto ao TCU manifesta-se de acordo com a proposta da Secex-TCE (peças 20, p. 8-10, 21 e 22) ."
É o Relatório.

Maria Luceli de Moraes (12.717/OAB-PE), representando Antônio Carlos Guerra Barreto.

Procurador Sergio Ricardo Costa Caribé.

TOMADA DE CONTAS ESPECIAL. NÃO COMPROVAÇÃO DA BOA E REGULAR APLICAÇÃO DOS RECURSOS FEDERAIS REPASSADOS SOB A MODALIDADE FUNDO A FUNDO, DURANTE O EXERCÍCIO DE 2008, NO ÂMBITO DA PROTEÇÃO SOCIAL BÁSICA E DA PROTEÇÃO SOCIAL ESPECIAL. CITAÇÃO. REJEIÇÃO DAS ALEGAÇÕES DE DEFESA. CONTAS IRREGULARES. DÉBITO. MULTA.

TOMADA DE CONTAS ESPECIAL (TCE)

Secretaria de Controle Externo de Tomada de Contas Especial (Secex-TCE).

Trata-se de tomada de contas especial instaurada pelo então Ministério do Desenvolvimento Social e Agrário (MDS) em desfavor de Antônio Carlos Guerra Barreto, como ex-prefeito de Lagoa do Carro - PE (gestão: 2005-2008) , diante da não comprovação da boa e regular aplicação dos recursos federais repassados à referida municipalidade, durante o exercício de 2008, sob a modalidade fundo a fundo no âmbito da Proteção Social Básica (PSB) e da Proteção Social Especial (PSE) . 
2.	Como visto, em sintonia com o Demonstrativo Sintético Anual da Execução Físico-Financeira do Sistema Único da Assistência Social (SUAS) para o exercício de 2008 (Peça 1, fls. 34/36) , o Fundo Nacional de Assistência Social (FNAS) teria transferido os recursos federais ao aludido município sob o montante de R$ 217.975,75 com vistas a serem aplicados em prol da PSB e da PSE.
3.	A análise técnica da Diretoria Executiva do FNAS teria assinalado, contudo, a necessidade de responsabilização de Antônio Carlos Guerra Barreto pelas irregularidades consubstanciadas na impossibilidade de comprovação da execução dos dispêndios supostamente realizados com os recursos do Pet, durante o exercício de 2008, e na ausência de disponibilização dos comprovantes de dispêndios do CRAS, durante o exercício de 2008, no Relatório de Fiscalização da CGU nº 01581, de 1º/3/2010, resultando no débito sob o valor histórico de R$ 183.002,17 (Peça 1, fls. 6/8) .
4.	Por conseguinte, no âmbito do TCU, a Secex-TCE promoveu a citação de Antônio Carlos Guerra Barreto em virtude da não comprovação da boa e regular aplicação dos recursos federais repassados à municipalidade para a aplicação nos serviços de Proteção Social Especial (PSE) , aí incluídos os serviços socioeducativos do Peti (Peti - Jornada Urbana e Rural, piso variável de média complexidade - Peti) , e nos serviços de Proteção Social Básica (PSB) , aí incluído o piso básico fixo, durante o exercício de 2008 (Peças 12, fls. 1 e 4/5, e 13, fls. 2 e 5/6) , sob a quantia de R$ 183.002,17, tendo o ex-prefeito acostado as suas alegações de defesa à Peça 17.
5.	De todo modo, após a análise do feito (Peça 20) , a unidade técnica propôs a irregularidade das contas do aludido responsável para condená-lo em débito e em multa, tendo o MPTCU anuído a essa proposta. 
6.	Incorporo os pareceres da unidade técnica e do MPTCU a estas razões de decidir.
7.	Não por acaso, o MPTCU assinalou que a documentação apresentada pelo Sr. Antônio Carlos Guerra Barreto não teria servido para comprovar a boa e regular aplicação dos correspondentes recursos federais.
8.	Teria ocorrido, ainda, a transferência de R$ 49.751,00 da conta do Peti para a conta do Fundo de Participação do Município (FPM) de Lagoa do Carro (Conta 16.320 na Agência 0673-4 do Banco do Brasil) , durante os meses de fevereiro, março, junho e outubro de 2008, ante suposta necessidade de compensação em razão de o referido município ter arcado, no período de janeiro a outubro, com os dispêndios inerentes ao programa. 
9.	Ocorre, todavia, que, à Peça 20 (fl. 5) , a unidade técnica anotou ser injustificável a aludida transferência dos recursos do Peti para a conta do FPM, pois não teriam ocorrido os supostos atrasos nas transferências desses recursos, não subsistindo o suposto prejuízo ao princípio da previsibilidade no sentido de, em situações excepcionais e devidamente justificadas, permitir a suscitada transferência para recompor o uso de recursos municipais, além de o responsável não ter apresentado os elementos comprobatórios dos supostos dispêndios realizados com os aludidos recursos federais, e, assim, as alegações de defesa do responsável devem ser rejeitadas pelo TCU.
10.	Bem se sabe, aliás, que a jurisprudência do TCU se firmou no sentido da pessoal responsabilidade do gestor pela efetiva comprovação da boa e regular aplicação dos recursos federais recebidos mediante convênio ou instrumentos congêneres, submetendo todo aquele que utiliza ou gerencia os recursos públicos ao dever de demonstrar o correto emprego dos valores federais, nos termos dos arts. 70, parágrafo único, e 37, caput, da Constituição de 1988 e do art. 93 do Decreto-Lei nº 200, de 25 de fevereiro de 1967 (v.g.: Acórdão 1194/2009-TCU-Primeira Câmara, Acórdãos 27/2004, 6.235/2013 e 3.223/2017, da 2ª Câmara, e Acórdãos 11/1997 e 997/2015, do Plenário) .
11. 	Em face, pois, de todas essas irregularidades e, especialmente, da ausência do necessário nexo causal entre os valores federais repassados e os supostos dispêndios incorridos no ajuste, a ausência dos elementos suficientes para demonstrar a boa e regular aplicação dos recursos federais transferidos resultou na presunção legal de dano ao erário e, por esse prisma, estaria adequada a proposta da unidade técnica para condenar o responsável ao pagamento do débito apurado nos autos, aplicando-lhes, ainda, a subsequente multa legal. 
12.	Não se vislumbraria, enfim, a prescrição da pretensão punitiva do TCU no presente caso concreto, pois não teria transcorrido o período superior a dez anos entre a ordem para a citação no âmbito do TCU, em 23/5/2017 (Peça 7) , e a perpetração das aludidas irregularidades durante o exercício de 2008 (Peça 1, fls. 6/8) , em sintonia com o Acórdão 1441/2016-TCU-Plenário.
13.	Por meio do referido Acórdão 1.441/2016 proferido pelo Plenário na Sessão Extraordinária de 8/6/2016, o TCU firmou o seu entendimento no sentido de que a prescrição da pretensão punitiva deve seguir a regra geral do prazo decenal, contado a partir do fato, em linha com o art. 205 do Código Civil brasileiro, interrompendo-se a contagem do aludido prazo com a ordem de citação, nos termos do art. 240, caput, da Lei nº 13.105 (Código Processual Civil) , de 2015. 
14. 	Sem prejuízo, no entanto, do respeito a esse entendimento do Tribunal, reitero a minha ressalva já registrada em vários outros julgados do TCU no sentido de que, na ausência de lei específica, o TCU não deveria aplicar qualquer prazo prescricional sobre a referida pretensão punitiva ou, então, na pior das hipóteses, o Tribunal deveria aplicar a regra prescricional fixada pela Lei nº 9.873, de 1999, não só porque ela trata diretamente de prescrição no âmbito do direito administrativo sancionador, mas também porque, entre outras medidas, a aludida lei manda aplicar o prazo prescricional penal, quando a infração administrativa também configure crime, além de determinar expressamente que, no caso de ilícito continuado ou permanente, a contagem do prazo se inicie no dia da cessação do aludido ilícito. 
15. 	A despeito de anotar, então, essa minha posição pessoal, pugno pela aplicação da multa legal em desfavor do responsável, submetendo-me, assim, ao entendimento fixado pelo aludido Acórdão 1441/2016-TCU-Plenário. 
16. 	O TCU deve julgar irregulares, portanto, as contas de Antônio Carlos Guerra Barreto para condená-lo ao pagamento do débito apurados nos autos, além de lhe aplicar a subsequente multa legal, fixando o recolhimento do débito em favor do Fundo Nacional de Assistência Social (FNAS) em sintonia com a jurisprudência do TCU (v.g. Acórdãos 13.721/2019, 13.454/2019, 13.452/2019, 13.203/2019, da 1ª Câmara, e Acórdãos 12.267/2019 e 11.409/2019, da 2ª Câmara) .
Ante o exposto, pugno pela prolação do Acórdão ora submetido a este Colegiado.
	
TCU, Sala das Sessões, em 3 de dezembro de 2019.
Ministro-Substituto ANDRÉ LUÍS DE CARVALHO 
Relator